臺灣高等法院臺南分院民事判決
111年度家上易字第3號
上  訴  人  劉萬同  
被上訴人    劉春霞  
            劉慧君  
            劉紘妤  
上  一  人
訴訟代理人  何曜男律師
            徐鼎盛律師
上列當事人間請求夫妻剩餘財產分配事件，上訴人對於中華民國
110年12月7日臺灣臺南地方法院110年度家財訴字第20號第一審
判決提起上訴，本院不經言詞辯論，判決如下：
    主  文
原判決廢棄，發回臺灣臺南地方法院。
    事實及理由
一、上訴人主張：被繼承人郭玉美與其配偶即上訴人於民國48年
    9月3日結婚，婚姻關係存續中，並未約定夫妻財產制，應適
    用法定財產制。郭玉美於109年5月23日死亡，法定財產制關
    係消滅，其現存之婚後財產價額即全部遺產價值總計新臺幣
    （下同）2,329,800元，喪葬費用為533,090元，上訴人婚後
    無財產，依民法第1030條之1第1項規定，上訴人得請求分配
    剩餘財產差額之半數為898,355元【計算式：｛（0000000-00
    0000）－0｝×l/2＝898355】，此部分債務應由上訴人與郭玉美
    之子女劉建宗、劉春葉、被上訴人劉春霞，及孫女（輾轉繼
    承人）即被上訴人劉慧君、劉紘妤等人於繼承郭玉美之遺產
    範圍内對上訴人負連帶給付責任。而被上訴人劉春霞、劉慧
    君、劉紘妤等3人（下合稱被上訴人）應分擔比例分別為4分
    之1、8分之1、8分之1，故應分擔數額共計449,178元【計算
    式：898355×（1/4＋1/8＋1/8）＝449178，小數點以下四捨五
    入】等情。爰民法第1030條之1第1項規定及繼承之法律關係
    ，求為命被上訴人應於繼承被繼承人郭玉美遺產範圍内連帶
    給付上訴人449,178元，及自起訴狀繕本送達翌日起至清償
    日止，按週年利率百分之5計算之利息，並願供擔保請准為
    假執行之宣告之判決。
二、原判決略以：上訴人與被繼承人郭玉美為夫妻關係，育有長
    子劉笵迪、次子劉建宗、長女劉春葉、次女即被上訴人劉春
    霞，其中劉笵迪於79年9月16日死亡，其育有長女即被上訴
    人劉慧君、次女即被上訴人劉紘妤，又被繼承人郭玉美於10
    9年5月23日死亡，其繼承人為兩造、劉建宗、劉春葉。上訴
    人訴請夫妻剩餘財產分配，應以被繼承人郭玉美之其餘繼承
    人全體為被告，始為當事人適格。因上訴人未以劉建宗、劉
    春葉為被告，且劉建宗於本件合併起訴（另經原審以裁定駁
    回），與上訴人同列為原告，復為上訴人之訴訟代理人，依
    法不得代理上訴人與自己為訴訟行為，自無法命上訴人補正
    劉建宗為被告，是上訴人訴請夫妻剩餘財產分配，顯有當事
    人不適格之情形，且其情形無法補正，其訴顯無理由等語，
    爰不經言詞辯論，逕以判決駁回上訴人於原審之訴，併駁回
    其假執行之聲請。上訴人對原審所為敗訴之判決，聲明不服
    ，提起上訴，略以：上訴人請求夫妻剩餘財產分配事件，非
    屬固有必要共同訴訟，無將郭玉美之其餘全體繼承人同列為
    被告之必要等語，並上訴聲明（含擴張聲明）：㈠原判決廢
    棄。㈡被上訴人應於繼承被繼承人郭玉美遺產範圍内連帶給
    付上訴人582,450元，及自繕本送達翌日起至清償日止，按
    週年利率百分之5計算之利息（其於本院擴張聲明請求133,2
    72元本息之擴張之訴部分，另以裁定駁回之）。
三、按第一審之訴訟程序有重大之瑕疵，並因維持審級制度認有
    必要時，第二審法院得廢棄原判決，而將該事件發回原法院
    ，並得不經言詞辯論為之，此觀民事訴訟法第451條第1項及
    第453條規定即明。又所謂因維持審級制度認有必要，係指
    第一審違背訴訟程序之規定與判決內容有因果關係，若不將
    事件發回，自與少經一審級無異，且不適於為第二審辯論及
    判決之基礎者而言。經查：
  ㈠按原告之訴，有當事人不適格或欠缺權利保護必要之情形者
    ，如其情形可以補正，審判長應定期間先命補正，如逾期未
    為補正，法院得不經言詞辯論，逕以判決駁回之，民事訴訟
    法第249條第2項第1款定有明文。依前揭規定揭示：「當事
    人適格及權利保護必要，亦屬訴訟要件。原告之訴欠缺該要
    件者，實務上雖認其訴為無理由，以判決駁回之；惟此判決
    之性質為訴訟判決，與本案請求無理由之實體判決有別，現
    行條文第二項未予區分，容非妥適。為免疑義，宜將之單獨
    列為一款，以示其非屬無理由之本案實體判決。此項訴訟要
    件是否欠缺，通常不若第一項各款要件較單純而易於判斷，
    故仍依現制以判決程序審理。原告之訴如欠缺該要件，或未
    符現行條文第二項之一貫性審查要件（合理主張），其情形
    可以補正，為保障原告之訴訟權及維持訴訟經濟，應予補正
    機會；須經命補正而未補正，法院始得不經言詞辯論，逕以
    判決駁回之。爰增訂第二項序文及第一款，並將現行條文第
    二項列為第二款。又原告之訴有欠缺第一款要件情形者，不
    論是否經言詞辯論，法院均應踐行補正程序。」之立法理由
    ，可知原告之訴如有當事人不適格之情形，且有補正之機會
    者，為保障其程序與實體利益、減省當事人勞費、及時解決
    紛爭之目的，應先定期命其補正而未補正時，法院始得不經
    言詞辯論，逕以判決駁回之，至於是否有補正之機會，則應
    斟酌個案具體情形為判斷。
　㈡次按民法第1030條之1規定法定財產制關係消滅時，夫或妻得
    就雙方剩餘婚後財產之差額請求分配。所謂差額，係指就雙
    方剩餘婚後財產之價值計算金錢數額而言。上開權利之性質
    ，乃金錢數額之債權請求權，並非存在於具體財產標的上之
    權利（最高法院106年度台上字第2747號判決意旨參照）。
    是以，夫妻之一方行使夫妻剩餘財產分配請求權，係請求他
    方應就雙方財產及債務進行清算，以分離夫妻各自財產，並
    取回應歸其自己財產之行為。於夫妻之一方以他方死亡為原
    因而請求者，自應以他方其餘繼承人全體為義務人進行清算
    ，於清算中扣除應歸生存配偶之剩餘財產後，方為死亡配偶
    之遺產。因之，若生存配偶本於配偶身分得對其以外之繼承
    人主張該債權，其他繼承人對於該死亡配偶所遺之夫妻剩餘
    財產差額分配債務，依民法第1153條第1項規定，雖係於繼
    承所得遺產範圍內負連帶責任，然依夫妻剩餘財產分配請求
    權之性質，須將列入夫妻剩餘財產分配之夫妻財產進行清算
    之程序，始得據以算定其差額，此際死亡配偶之其餘繼承人
    全體均有法律上之利害關係，且該法律關係對於其餘繼承人
    全體而言，應有合一確定之必要。準此，生存配偶依夫妻剩
    餘財產分配請求權及繼承之法律關係，請求其餘繼承人於繼
    承死亡配偶之遺產範圍內連帶給付夫妻剩餘財產差額分配款
    時，其訴訟標的對於其餘繼承人全體而言，必須合一確定，
    應屬固有必要共同訴訟，是該生存配偶應將死亡配偶之其餘
    繼承人全體列為被告，其當事人適格始無欠缺。
　㈢查上訴人與被繼承人郭玉美為夫妻關係，育有長子劉笵迪、
    次子劉建宗、長女劉春葉、次女即被上訴人劉春霞，其中劉
    笵迪於79年9月16日死亡，其育有長女即被上訴人劉慧君、
    次女即被上訴人劉紘妤，又被繼承人郭玉美於109年5月23日
    死亡，其繼承人為兩造、劉建宗、劉春葉等情，為兩造所不
    爭執，且有戶籍謄本在卷可稽（見原審司家調卷第29至44頁
    ），堪以認定。準此，上訴人依夫妻剩餘財產分配請求權及
    繼承之法律關係，請求其餘繼承人於繼承郭玉美之遺產範圍
    內連帶給付夫妻剩餘財產差額分配款時，自應以其餘繼承人
    全體為被告，始具備當事人適格之要件。上訴人主張請求夫
    妻剩餘財產分配事件，非屬固有必要共同訴訟，無將郭玉美
    之其餘繼承人全體列為被告之必要云云，雖非可採。惟稽之
    本件訴訟之原因事實及訴訟標的，該訴訟要件之欠缺，並非
    不可補正，其理由如下：
　⒈觀諸原審原告劉建宗於本件夫妻剩餘財產分配事件訴訟，雖
    合併依不當得利法律關係請求被上訴人返還代墊喪葬費用，
    然審酌原審原告劉建宗之上開請求，既經原審認定係屬民事
    事件，不得與家事事件為合併請求，並以原審原告劉建宗所
    為合併之請求於法不合，裁定駁回其合併請求之訴（見原審
    卷第49至50頁），即無不能於該裁定確定時，給予上訴人補
    正之機會，俾保障上訴人之訴訟權。
　⒉又原審原告劉建宗雖兼為上訴人之原審訴訟代理人，惟依民
    事訴訟法第68條第1項、第2項：「訴訟代理人應委任律師為
    之。但經審判長許可者，亦得委任非律師為訴訟代理人。前
    項之許可，審判長得隨時以裁定撤銷之，並應送達於為訴訟
    委任之人。」之規定，原審如認本件當事人適格要件有欠缺
    ，且與上訴人之原審訴訟代理人劉建宗有利害衝突之對立情
    形，應依職權闡明，並定適當期間命上訴人另行委任訴訟代
    理人，或亦得依職權撤銷該訴訟代理人之資格，使上訴人有
    補正適格被告之機會。
　⒊是依上所述，本件當事人適格訴訟要件之欠缺，尚非不可補
    正之情形，惟原審未定期間先命上訴人補正該訴訟要件，逕
    以當事人不適格為由，駁回上訴人之起訴，難謂與民事訴訟
    法第249條第2項第1款之立法目的無違，應認其訴訟程序有
    重大之瑕疵。
　㈣揆諸前揭規定及說明，原審未定期間先命上訴人補正當事人
    適格訴訟要件之欠缺，即逕以判決駁回上訴人於原審之訴，
    其訴訟程序難謂無重大之瑕疵，且其違背訴訟程序之規定與
    判決內容有因果關係。又因此等瑕疵關乎當事人之審級利益
    ，而被上訴人劉紘妤已具狀陳明：其不同意本件訴訟由本院
    為實體審理等語明確（見本院卷第55頁），是為維護當事人
    之審級利益，自有將該事件發回原審法院重新審理之必要。
四、綜上所述，原審以上訴人起訴之對造即被上訴人，並非被繼
    承人郭玉美之其餘繼承人全體，而於未定期間先命上訴人補
    正之情形下，遽認其訴欠缺當事人適格之要件，為顯無理由
    ，爰不經言詞辯論，逕以判決駁回之，應有判決違背法令之
    情形。茲為維持審級制度，並保障當事人之訴訟權益，自有
    將原判決廢棄，發回原審法院更為裁判之必要。從而，上訴
    人指摘原判決不當，求予廢棄，理由雖有不同，但原判決之
    訴訟程序既有重大之瑕疵，爰不經言詞辯論，由本院將原判
    決廢棄，發回原審法院另為適法之處理。
五、據上論結，本件上訴為有理由，依民事訴訟法第451條第1項
    、第453條，判決如主文。
中　　華　　民　　國　　111 　年　　2 　　月　　15　　日
                  家事法庭      審判長法  官  藍雅清

                                      法  官  顏淑惠

                                      法  官  張季芬
上為正本係照原本作成。　
不得上訴。
中　　華　　民　　國　　111 　年　　2 　　月　　15　　日

                                      書記官  郭馥萱